【裁判字號】    99,重上,69
【裁判日期】    991109
【裁判案由】    返還借款
【裁判全文】
臺灣高等法院臺中分院民事判決  99年度重上字第69號
上  訴  人  乙○○
訴訟代理人  韓銘峰律師
            張富慶律師
上  一  人
複 代 理人  丙○○
被 上 訴人  戊○○    國民
            甲○○    國民
            丁○○    國民
共      同
訴訟代理人  林道啟律師
上列當事人間請求返還借款事件，上訴人對於中華民國99年3月
4日臺灣臺中地方法院98年度訴字第384號第一審判決提起上訴，
本院於民國99年10月26日言詞辯論終結，判決如下：
    主      文
上訴駁回。
第二審訴訟費用由上訴人負擔。
    事實及理由
一、本件上訴人主張：
（一）先位之訴部分：
 （1）兩造均為訴外人台灣中酒股份有限公司（下稱中酒公司）
      之股東，因中酒公司有資金需求，而於民國93年10月5日
      經董事會決議發行新股600萬股，增資計新台幣（下同）
      6,000萬元，然因如附表之股東繳納股款明細表所載其他
      原始股東均未有多餘資金，故協議由全體股東向上訴人借
      款，由資力較佳的上訴人提供資金貸予其他股東，作為本
      次增資認股所需之款項。上訴人遂於93年10月18日將增資
      款6,000萬元匯入中酒公司在合作金庫西台中分行0000000
      000000號之帳戶內，將出借予被上訴人之款項直接匯入該
      帳戶以交付借款，讓被上訴人完成增資取得股權之程序。
      嗣財政部台灣省中區國稅局（下稱中區國稅局）於97年間
      分向上訴人及中酒公司查詢該項匯款之原因並提供相關證
      明文件，除上訴人函覆說明係中酒公司股東增資借款性質
      外，被上訴人戊○○於97年6月3日亦函覆中區國稅局說明
      係屬增資借款，而自承該次增資款4,200萬元係向上訴人
      借得，足證被上訴人依原持股比例應繳納之增資股款均係
      向上訴人借貸而得，兩造間存在金錢借貸關係甚明。被上
      訴人戊○○、甲○○、丁○○係依原持股比例分向上訴人
      借得之金額各為2,700萬元、350萬元及1千萬元，依法自
      應返還各該借款，上訴人並以起訴狀繕本之送達為催告被
      上訴人應於收受繕本後1個月返還借款之意思表示。
 （2）又訴外人黃百祿為上訴人之配偶，而被上訴人戊○○、甲
      ○○與丁○○3人則係配偶子女關係，兩造自得透過至親
      之黃百祿與戊○○間成立金錢借貸關係。本件借款係由戊
      ○○並代理其妻女親友出面接洽，直接與上訴人之代理人
      黃百祿商討向上訴人借用增資款事宜，而向上訴人借得作
      為被上訴人及其熟識股東共計70％股權之4,200萬元之增
      資款項，並由黃百祿代其妻即上訴人同意出借該等款項，
      顯見兩造雖未直接接觸，但係經由至親黃百祿與戊○○代
      理（或表見代理）之方式達成借款合意，由上訴人匯款作
      為中酒公司增資款，被上訴人戊○○、甲○○與丁○○並
      因此分別取得270萬股、35萬股及100萬股之股份，益徵兩
      造間存有借款關係甚明。爰先位主張依據消費借貸之法律
      關係，求為命戊○○給付2,700萬元，甲○○給付350萬元
      ，丁○○給付1,000萬元，及均自起訴狀繕本送達後1個月
      之翌日起至清償日止，按週年利率百分之五計算之利息。
（二）備位之訴部分：倘法院認為兩造間之消費借貸關係並不存
      在，認先位之訴無理由。然因被上訴人取得中酒公司之股
      份，係因上訴人匯款至中酒公司帳戶代繳納股款，被上訴
      人未繳交股款取得股份受有利益，上訴人則有匯款被上訴
      人所應繳納增資股款合計4,050萬元之損害，兩者間有直
      接因果關係甚明，戊○○與黃百祿間並無何投資協議存在
      ，被上訴人受有各該股款之利益並無法律上原因，故被上
      訴人自應返還所受相當於前述各該股款2,700萬元、350萬
      元及1千萬元之利益。爰備位主張依據不當得利返還請求
      權，求為命戊○○給付2,700萬元，甲○○給付350萬元，
      丁○○給付1,000萬元，及均自98年10月1日書狀送達之翌
      日起至清償日止，按週年利率百分之五計算之利息。
二、被上訴人則以：
（一）被上訴人戊○○於87年間成立中酒公司，實收資本6,000
      萬元，主要業務為自中國進口白酒到台灣銷售。中酒公司
      成立後，被上訴人戊○○即積極與中國各大酒廠磋商台灣
      之總經銷權利，迨至92年間，中國之主要酒廠約有7成左
      右均與中酒公司簽署總經銷契約，致有意從事中國白酒經
      銷者紛紛找上戊○○，表示願意投資中酒公司，戊○○並
      陸續出售部分持股，例如訴外人林詠員以每股41.5元購買
      10萬股共435萬元，廖英雪以每股41.7元購買8萬股共334
      萬元，陳建薇以每股80元購買2萬股共160萬元，顯見93年
      間中酒公司每股交易價格至少有40元以上。嗣於93年3、4
      月間，訴外人陳銀海向戊○○表示願意出價1億元購買中
      酒公司22.5％股份，惟因訴外人蕭珍琪會計師向戊○○表
      示前第一夫人吳淑珍對中酒公司之白酒生意有興趣，想要
      投資中酒公司，並於93年4月初邀約戊○○去金棠科技公
      司與訴外人黃百祿見面洽商投資事宜。當時戊○○向黃百
      祿表示陳銀海願以1億元購買台灣中酒公司22.5％股份，
      黃百祿則以其係總統親家，絕對有辦法讓政府儘早開放中
      國白酒進口，白酒開放政策由其負全責，為此要求其投資
      1億元，要占中酒公司30％股份，且公司所有銀行帳戶須
      由其指定之人聯名開戶，財務經理並由其指派，第1期先
      投資4,000萬元，第2期款為6,000萬元，且6,000萬元於中
      酒公司開始獲利後優先分配盈餘，直至其分配6,000萬元
      止才依股東各自持股分配盈餘等條件。戊○○憚於黃百祿
      係總統親家，縱有千百無奈，亦只好同意其所求。上開協
      議既定，黃百祿旋於93年4月20日委由訴外人己○○及楊
      淑媛夫婦分別匯款300萬元及200萬元入中酒公司所有合作
      金庫銀行（下稱合庫）0000000000000號帳戶作為定金，
      之後於93年4月30日再由楊淑媛、黃百祿分別匯款500萬元
      及1,000萬元至前開帳戶內，加上同日黃百祿另匯款2,950
      萬元予至於其戊○○，其中之2,000萬元由戊○○代黃百
      祿匯入中酒公司帳戶作為投資款，以上共計4,000萬元為
      黃百祿依其與戊○○所約定投資協議之第1期款。至於其
      餘之950萬元連同93年4月19日己○○匯入戊○○帳戶之50
      萬元共1,000萬元，則為戊○○向黃百祿所為之借款，戊
      ○○並簽交同額之100萬元本票予黃百祿，嗣並經黃百祿
      強制執行而清償。戊○○於黃百祿第1期款4,000萬元到位
      後，依黃百祿指示於同日將其女兒即被上訴人丁○○所有
      10 0萬股股份以買賣為由過戶予上訴人。
（二）嗣於93年5月3日中酒公司增資4,000萬元發行新股400萬股
      後，由戊○○取得200萬股，黃百祿及其指定之登記名義
      股東己○○、楊淑媛、王張美容、黃漢強、黃睿靚、陳微
      玉及鐘麗茹等人共取得200萬股，故至93年5月3日時，中
      酒公司實收資本為1億元，共1,000萬股，黃百祿及其指定
      之股東共取得300萬股，占中酒公司已發行股份百分之30
      。否則，黃百祿第1期投資款投入4,000萬元，應取得400
      萬股而非300萬股。而黃百祿於投入第1期款4,000萬元後
      ，立即取得30％股份，但其為能先行掌控中酒公司之財務
      ，要求戊○○須另行在合庫開立中酒公司與上訴人之聯名
      新帳戶，並俟93年6月2日中酒公司該新聯名帳戶開立後，
      且其人馬李宗信於93年10月進駐中酒公司擔任財務經理後
      ，始將第2期款6,000萬元之投資款於93年10月18日以上訴
      人名義匯至合庫0000000000000號中酒公司帳戶內。同時
      中酒公司以增資6,000萬元為由，發行新股600萬股，黃百
      祿及其指定股東乙○○、己○○、楊淑媛共取得180萬股
      ，仍占中酒公司已發行股份百分之30，符合黃百祿與戊○
      ○間約定黃百祿投資中酒公司1億元，占中酒公司全部發
      行股數百分之30之投資協議。因此，該6,000萬元並非借
      款，而係黃百祿基於其與戊○○之投資協議，投資中酒公
      司1億元之部分投資款，兩造間並無借貸關係。
（三）又96年7月初，中區國稅局向被上訴人丁○○函查其於93
      年10月18日取得中酒公司股份100萬股之資金來源時，戊
      ○○應黃百祿之要求曾以簡便行文（下稱簡便函文）向中
      區國稅局說明上訴人匯至中酒公司6,000萬元之增資款，
      其中30％即1,800萬元為其自身之投資款，另4,200萬則係
      借予戊○○使用之增資款，以免與上訴人之說法相左。之
      後戊○○並應黃百祿之要求將該函文影本交予黃百祿，此
      全係為配合黃百祿說明上訴人匯入中酒公司6,000萬元資
      金運用之說詞及避免贈與稅之課徵。乃上訴人竟持與事實
      不符之該函文作為證明戊○○向其借款之證據，實有悖誠
      信，自無從為兩造有所謂借款合意之證明。再者，該函文
      係敘明戊○○向上訴人借款4,200萬元，則被上訴人丁○
      ○、甲○○與上訴人間自亦無借貸關係。乃上訴人竟主張
      甲○○與丁○○分別向之借款350萬元及1,000萬元云云，
      即與事實不符。再戊○○於該簡便函文主旨雖謂：「93年
      10月18日丁○○取得中酒公司100萬股股權，其資金來源
      為本人向乙○○君所借增資款項4,200萬元中之一部分，
      以歸還前與丁○○君所借104萬5千股中之100萬股，資金
      流程如附件」等情。然丁○○固於93年4月30日以買賣為
      原因過戶100萬股股份予上訴人，惟實際上丁○○與上訴
      人並無此項股份之買賣，該100萬股股份實為戊○○向丁
      ○○商借，再依戊○○與黃百祿之投資協議將該100萬股
      移轉予上訴人。嗣中酒公司於93年10月18日第二次增資發
      行新股時，戊○○再將所發行新股中之100萬股歸還予丁
      ○○，故丁○○之持股並未因第一次或第二次增資而增加
      持股。至於6,000萬元增資款，黃百祿依其與戊○○之投
      資協議，以上訴人名義匯入中酒公司帳戶，黃百祿並依其
      與戊○○間之投資協議，取得該增資股份之30％即180萬
      股，戊○○所代表之中酒公司股東持股分配取得70％即
      420萬股。
（四）如附表所示之股款繳納明細表，其上所載股東李炳茂、李
      侑俊、李侑科、李茂鎰、廖財福、廖英雪、邱麗琴、戴辰
      等人與被上訴人戊○○、丁○○、甲○○一樣，均未實際
      繳交股款予中酒公司，該明細表所以記載已繳納股款進而
      分得股份之理由，實為戊○○與黃百祿之投資協議約定，
      黃百祿投資中酒公司1億元，占中酒公司30％股份，原股
      東依原持股比例取得70％股份之結果。且黃百祿投資中酒
      公司第1期投資款4,000萬元，係分別於93年4月20日及30
      日匯入中酒公司帳戶。依中酒公司93年4月5日董事會議事
      錄及資誠會計師事務所製作之查核報告書之記載，該次發
      行新股400萬股，每股10元。因黃百祿出資4,000萬元，故
      黃百祿及其借名股東理應取得該次增資發行之400萬股，
      惟該次發行新股之股東繳納股款明細表卻記載「己○○5,
      000,000、黃百祿2,000,000、王張美容1,000,000、黃漢
      強5,000,000、黃睿靚2,000,000、楊淑媛4,500,000、陳
      微玉250,000、鍾麗茹250,000、戊○○20,000,000」等情
      。事實上戊○○並未出資2,000萬元，丁○○亦從未出售
      100萬股股份予上訴人，黃百祿實際出資4,000萬元，卻僅
      取得300萬股（以增資原因取得200萬股及依買賣取得100
      萬股），換算為中酒公司當時發行股份總數1,000萬股之
      30％，符合戊○○與黃百祿間所達成由黃百祿出資1億元
      ，取得台灣中酒公司30%股份之協議，益見戊○○、甲○
      ○、丁○○與中酒公司其他股東均從未與上訴人協議借款
      6,000萬元。
（五）兩造間並無消費借貸關係，上訴人所以於93年10月18日匯
      款6,000萬元至中酒公司帳戶，係黃百祿向上訴人借貸，
      並指示上訴人將該等款項匯入，故被上訴人顯無欠缺法律
      上原因而獲利，而致上訴人受有損害情形，故上訴人本於
      不當得利法律關係，請求被上訴人返還不當利得，於法無
      據，不應准許等語，資為抗辯。
三、兩造不爭執之事實：
（一）訴外人中酒公司於93年10月5日召開董事會議，決議增資
      6,000萬元，發行新股600萬股。
（二）上訴人於93年10月18日匯款6,000萬元至訴外人中酒公司
      在合庫西台中分行所開設之第0000000000000號帳戶內。
（三）被上訴人戊○○於97年6月3日發文予中區國稅局之簡便函
      文中載稱上訴人於93年10月18日匯款6,000萬元予訴外人
      中酒公司，其中30％計1,800萬元為上訴人自身增資款項
      ，餘70％計4,200萬元則為戊○○向上訴人所借用之增資
      款項。
四、上訴人主張兩造均為中酒公司股東，中酒公司於93年10月間
    增資6,000萬元時，被上訴人戊○○、甲○○及丁○○分別
    向上訴人借貸增資認股應繳之股款各2,700萬元、350萬元及
    1,000萬元，故先位主張依據消費借貸法律關係，請求被上
    訴人返還各該借款及加給遲延利息。惟若法院認兩造間就各
    該款項並不存在金錢借貸關係，被上訴人戊○○、甲○○及
    丁○○未繳交上開增資股款卻取得股份，無法律上之原因受
    有利益，致上訴人受有損害，屬不當得利，因而備位主張依
    不當得利法則，請求被上訴人如數返還各該款項，並加給遲
    延利息等情。然被上訴人否認兩造間存有金錢借貸關係，亦
    否認有不當得利情事，並以前揭情詞置辯。是本件兩造爭執
    之處，顯在於：（1）先位之訴部分：兩造間就前述各該款
    項是否存在消費借貸關係？（2）備位之訴部分：兩造間倘
    不存在金錢借貸關係，則被上訴人戊○○、甲○○、丁○○
    就各該2,700萬元、350萬元及1,000萬元是否構成不當得利
    ，而負有返還上訴人之義務？經查：
（一）先位之訴之部分：兩造間就前述各該款項是否存在消費借
      貸關係？
 （1）查兩造為中酒公司股東，中酒公司於93年10月5日經董事
      會議決議增資6,000萬元，發行新股600萬股，上訴人並於
      93年10月18日匯款同額款項至中酒公司在合庫西台中分行
      開設之第0000000000000號帳戶內之事實，為兩造所不爭
      執，並有中酒公司董事會議事錄及合庫帳戶之活期存款存
      摺影本附原審卷（見原審卷第10、15、16頁可稽），自堪
      信為真實。
 （2）上訴人固主張中酒公司該次增資發行新股認購之股東、股
      份數額及應繳納之股款分別如附表之股東繳納股款明細表
      所示，上訴人所匯該次增資款6,000萬元，扣除上訴人僅
      認購20％即120萬股（按上訴人名下80萬股，其夫黃百祿
      名下40萬股），應繳股款1,200萬元外，其餘4,800萬元則
      係借予附表所示含訴外人己○○及被上訴人在內之其他同
      意增資認股之股東，其中戊○○、甲○○、及丁○○分別
      認購股份270萬股、35萬股、100萬股，應繳之增資股款各
      為2,700萬元、350萬元及1,000萬元，兩造並經由至親黃
      百祿與戊○○代理（或表見代理）之方式達成借款之合意
      ，而就各該2,700萬元、350萬元及1,000萬元成立金錢借
      貸關係云云。惟按，當事人主張有金錢借貸關係存在，須
      就其發生所須具備之特別要件即金錢之交付及借貸意思表
      示相互一致負舉證之責任，若僅證明有金錢之交付，未證
      明借貸意思表示互相一致者，尚不能認有金錢借貸關係存
      在（最高法院81年台上字第2372號判決參照）。查中區國
      稅局曾於97年6月初向丁○○函查其於93年10月18日取得
      中酒公司股份100萬股之資金來源，戊○○雖因此曾於97
      年6月3日以簡便函文回覆該局，其內容略為：93年10月18
      日丁○○取得中酒公司100萬股股權，其資金來源為本人
      （即戊○○）向乙○○所借增資款項4,200萬元中之一部
      份，以歸還前與丁○○君所借104萬5仟股中之100萬股。
      ……。乙○○93年10月18日匯至中酒公司6,000萬元之增
      資款，間30％即1,800萬元為彼等自身增資款項，另70％
      即4,200萬元係借予本人使用之增資款項等情（見原審卷
      第18頁），其意概指上訴人於93年10月18日匯款6,000萬
      元至中酒公司帳戶，其中1,800萬元係上訴人增資認股所
      應繳納之股款，餘4,200萬元則係借予戊○○用以繳納增
      資認購股份之股款，戊○○並將所認股份其中100萬股歸
      還前向丁○○所借104萬5仟股中之100萬股。換言之，即
      丁○○於中酒公司該次增資發行新股，實際上並未出資認
      股，其所取得之100萬股係由其父戊○○認購後所移轉，
      以返還前欠之股份。再參以丁○○於臺灣臺中地方法院檢
      察署（下稱台中地檢署）98年度偵續字第439號偵查案件
      偵查時陳明：伊知道伊在中酒公司有股份，但都是伊父親
      （即戊○○）在處理，伊沒有拿錢出來投資等情【見該偵
      查卷（二）附99年5月10日訊問筆錄第2頁】，而甲○○於
      台中地檢署98年度偵字第4756號偵查案件偵查時亦曾陳稱
      ：伊約自96年間開始擔任中酒公司董事（詳細時間已忘記
      ），伊不記得持有該公司股份數額之詳細情況等詞，且經
      檢察官詢問：「實際上妳有無出資？」時，甲○○復答以
      ：「我先生有出資」等語【見該偵查卷一第204頁】。由
      此可見甲○○與丁○○母女雖均持有中酒公司股份，然伊
      等2人均未出資，實際上係由戊○○出資，而將其所有部
      分股數登記在其妻女甲○○與丁○○名下。核此情狀與上
      訴人所指甲○○與丁○○亦同意增資認股各35萬股及100
      萬股，僅因無多餘資金，而分別向上訴人借款350萬元及
      1,000萬元以為支應一節，顯有所齟齬。是上訴人遽執戊
      ○○所出具之上開簡便函文，以為甲○○及丁○○確有向
      上訴人借款之依據，即有可疑。
 （3）復查，上訴人之夫黃百祿與訴外人己○○前於98年2月17
      日對戊○○提起詐欺等刑事告訴，其告訴狀載稱：「告訴
      人黃百祿『借』其配偶乙○○名義以新台幣2千萬元，向
      被告戊○○購買中酒公司股份100萬股……。(三)、93年
      10月間：中酒公司辦理現金增資6,000萬元，增資後資本
      額計1億6千萬元，上述增資6,000元，由黃百祿、己○○
      、戊○○各依所屬持股比例20％、10％、70％認股增資，
      黃百祿認股增資1,200萬元，己○○認股增資600萬元，告
      訴人二人嗣分別將持股登記於下列之人名義：1、黃百祿
      部分（3,200萬元320萬股，持股20％：（1）王張美容：
      100萬元……(四)承上，依告證3所示中酒公司股東名冊顯
      示，告訴人二人固非登記為中酒公司之股東，唯告訴人二
      人係分以上述名義人登記股東名義，實際持股人為告訴人
      二人，是被告所涉本案罪嫌，告訴人二人為實際受害人，
      依法提起本件告訴…」等情，有台中地檢署98年度偵字第
      4756號偵查卷【見偵查卷（一）第2至5頁）可稽。參諸上
      訴人於該偵查案件復陳稱：「（妳有無以妳名義幫中酒公
      司開立聯名帳戶？）應該是有。（聯名帳戶中，妳的印章
      是何人保管？）應該是我先生黃百祿，他在外面合夥做生
      意。（黃百祿在使用妳印章時，是否會問妳或是徵詢妳的
      意見？）大事情才會跟我講，像是擔任中酒公司董事這件
      事，黃百祿會跟我講問我意見，至於中酒公司開銷及金錢
      出入，黃百祿不會告訴我。（對於本案中酒公司合資案有
      無補充或說明？）沒有，我對本案完全不了解」等語甚詳
      （見該偵查卷第228、229頁）。是依此以觀，足認上訴人
      並未出資中酒公司，實際出資持股及為決策者均為其配偶
      黃百祿，黃百祿僅係借上訴人名義登記為該公司股東，上
      訴人對於黃百祿投資中酒公司衍生之紛爭並不了解。再參
      酌證人黃百祿於原審時復到場證述：伊從伊太太乙○○身
      上「借到」的錢，總共投入中酒公司1億元，所謂投入，
      包括借款與投資。投資部分是4,200萬元，借款5,800萬元
      ，投資部分取得百分之20共320萬股，共分兩階段，第一
      階段是3,000萬元，第二階段現金增資6,000萬元，伊認股
      1,200萬元。借款5,800萬元其中1,000萬元係借給戊○○
      個人，4,800萬是補現金增資不足的4,800萬元，由伊借給
      當初現有股東有意願的人，按其原有股金比例增資認股，
      有增加股份的人就是向伊借款，這部分是戊○○在處理，
      由戊○○代表他控股的百分之70股份，伊未與認股的股東
      接觸過，不知道哪些人取得，最後依股東名冊就可以看得
      出來等情明確（見原審卷第198頁背面）。而證人己○○
      於台中地檢署98年度偵續字第439號案件偵查時亦結證稱
      ：黃百祿一開始係跟戊○○買舊股1000張2,000萬元，中
      酒公司增資4,000萬元時，戊○○認2,000萬元，伊與黃百
      祿各認1,000萬元，後來戊○○說錢已用完，未來營運需
      求要6,000萬元，討論後決定增資，但戊○○說他沒錢，
      故由黃百祿墊借予其他股東充增資款，錢是一筆匯給中酒
      公司，只是以後看誰認股，就當作是那個人跟黃百祿借的
      等語（見該偵查卷內99年2月2日訊問筆錄），嗣於本院審
      理時復證述：93年3、4月間中酒公司有資金需求，伊經由
      蕭珍琪會計師得知投資4千萬元可以占公司3成之股份，伊
      資金不足，遂找黃百祿共同參與投資，當時伊投資1,000
      萬元，黃百祿投資3,000萬元，分別占10％及20％之股份
      ，戊○○則占近70％之股份。伊等預期93年12月中國白酒
      會開放，但戊○○說錢已用完，希望黃百祿先借公司6千
      萬元，黃百祿則希望以增資方式處理，並由其全部認股。
      戊○○恐其股權被稀釋，二人發生爭執，伊乃建議一折衷
      方法，仍用增資認股方式，伊、黃百祿與戊○○按原有股
      份比例認股，但增資認股之資金6千萬元，因黃百祿太太
      有錢，黃百祿負責與其太太協調，由黃百祿負責籌出。至
      於其他小股東是否同意增資認股，由戊○○負責協調處理
      ，若願意增資認股，以股東向黃百祿借款之方式，由黃百
      祿先代墊增資款，當時參與洽談者，僅有伊、黃百祿及戊
      ○○3人在場，此為3方協議之內容等情甚詳，是由上開事
      證彼此參互以觀，可知中酒公司於93年10月間增資6,000
      萬元時，黃百祿依其與己○○、戊○○三方之協議，為籌
      措該增資款，而向其妻即上訴人借貸6,000萬元，並由上
      訴人直接將該等款項匯入中酒公司帳戶，且依黃百祿主觀
      上之認知，扣除其本身增資認購股份120萬股所應繳納之
      股款1,200萬元，其餘4,800萬元則是含被上訴人在內之其
      他有意增資認股之股東向黃百祿借用之款項。然甲○○與
      丁○○僅名義上登記為中酒公司股東，實際上從未出資，
      已如前述，是其二人根本不可能經由戊○○與黃百祿達成
      借款之合意。再者，證人即中酒公司股東戴辰於原審時證
      述：戊○○向伊稱股東有增資6,000萬元，以伊原來5萬股
      的股份，可以分配到30張即3萬股。伊不用出錢，但是有
      一個條件，將來公司賺錢，要先把盈餘6,000萬元分配給
      新的股東，伊覺得不用出錢就拿到股票，所以就同意，當
      時戊○○稱投資6,000萬的股東中有黃百祿，但是不是只
      有他一人伊不清楚等語（見原審卷第198頁背面）。而證
      人李輝雲於原審亦證稱：伊以伊太太邱麗琴的名義入股，
      戊○○曾稱黃百祿有入股，要出1億，拿30％，後來黃百
      祿又出6,000萬（含在1億中，之前已經先出4,000 萬元）
      ，如果公司賺了錢盈餘6千萬要優先分配給黃百祿，因為
      股本膨脹，所以就多發給伊3萬股，所以這3萬股沒有出錢
      ，伊也同意等情。是依其二人證言，可知戊○○係向戴辰
      與李輝雲表明中酒公司該次6,000萬元之增資，依其二人
      原有持股比例，可各分配得3萬股股份，無須繳納股款，
      但中酒公司如有獲利，須優先分配盈餘予新股東（即黃百
      祿）達6,000萬元後，始再依各股東持有股分之比例分派
      盈餘。由此足認戴辰與李輝雲在中酒公司該次6,000萬元
      增資時，雖分別取得該公司增資發行新股各3萬股之股份
      （詳附表股東繳納股款明細表所載，其中李輝雲之股份係
      登記在其妻邱麗琴名下），然戴辰與李輝雲主觀上均認為
      該等增資股份之取得並無須再行繳納股款，顯見其二人並
      無委由戊○○代為向黃百祿借款，由黃百祿先行為其代墊
      增資認股股款之意，而戊○○本人亦無代理其二人向黃百
      祿為借款之意。因此，該次增資款6,000萬元其中之4,800
      萬元，扣除己○○增資認股應行繳納之股款600 萬元外，
      其餘4,200萬元應認係由戊○○個人向黃百祿借用。而此
      項金錢借貸之流程即為黃百祿向上訴人借款6,000萬元，
      並將其中之4,200萬元借予戊○○，而上訴人直接如數匯
      款至中酒公司帳戶，即同時完成履行上訴人與黃百祿間，
      及黃百祿與戊○○間二個不同借貸關係之借款交付義務，
      從而，自難認上訴人與戊○○、甲○○、丁○○3人間有
      何借貸之合意。且由黃百祿與己○○所為前揭證言，亦可
      知黃百祿與戊○○、己○○洽談上開增資款借款事宜時，
      並無何代理上訴人之意思。而上訴人既僅係黃百祿借名之
      中酒公司股東登記名義人，自亦無授與代理權予黃百祿之
      可言。是上訴人指稱兩造間係經由至親黃百祿與戊○○代
      理（或表見代理）之方式達成借款之合意云云，自屬牽強
      ，委無可取。從而，戊○○於該簡便函文中載稱該6, 000
      萬元之增資款，其中70％即4,200萬元係借予戊○○使用
      之增資款項一節，顯非事實。上訴人執該簡便函文為兩造
      間存有金錢借貸關係之論據，即難為本院所憑採。至證人
      己○○於本院到場為證言時，最後雖曾改稱：伊不知黃百
      祿與其妻即上訴人間之關係怎樣，但是增資貸款的部分應
      該就是向實際匯錢來的那個人借的，將來錢就要還給實際
      匯錢進來的人等語，意指借貸關係應存在於實際匯款之上
      訴人與中酒公司其他有意增資認股之股東間云云。然此與
      證人黃百祿之證言，及上訴人本人在前揭偵查案件所為之
      陳述迥異，自不足採為上訴人有利之認定，附此敘明。
 （4）又被上訴人戊○○雖否認前述4,200萬元為借款，並指稱
      ：伊與黃百祿約定投資中酒公司1億元，取得該公司30％
      之股份，投資款分2期到位，第1期4,000萬元，第2期6,00
      0萬元，故上訴人於93年10月18日匯款該6,000萬元，係黃
      百祿基於上開投資協議，所投資中酒公司1億元之部分投
      資款，並非借款，且該6,000萬元於中酒公司開始獲利時
      優先分配盈餘，直至受分配6,000萬元止，始依股東各自
      持股比例分配盈餘云云。惟查：
    戊○○自承黃百祿與其協議投資後，即於93年4月20日委
      由己○○及楊淑媛夫婦分別匯款300萬元及200萬元至中酒
      公司之合庫0000000000000號帳戶內，其後於93年4月30日
      再由楊淑媛、黃百祿分別匯款500萬元及1,000萬元至前開
      帳戶內，加上同日黃百祿另匯款2,950萬元予戊○○，其
      中之2,000萬元由戊○○代黃百祿匯入中酒公司帳戶作為
      投資款，以上共計4,000萬元，以為黃百祿依其與戊○○
      所約定投資協議之第1期款。至於其餘之950萬元連同93年
      4月19日己○○匯入戊○○帳戶之50萬元共1,000萬元，則
      為戊○○向黃百祿借貸之款項，該借用之1,000萬元嗣已
      經黃百祿聲請法院實施強制執行而受償。戊○○於黃百祿
      給付第一期投資款4,000萬元後，即將其女丁○○所有100
      萬股股份移轉予上訴人。嗣中酒公司於93年5月3日增資4,
      000萬元發行新股400萬股，由戊○○取得200萬股，黃百
      祿及其指定之登記名義股東己○○、楊淑媛、王張美容、
      黃漢強、黃睿靚、陳微玉及鐘麗茹等人共取得200萬股，
      故至93年5月3日時，中酒公司實收資本為1億元，共1,000
      萬股，黃百祿及其指定之股東共取得300萬股，占中酒公
      司已發行股份百分之30等情，並有中酒公司之合庫帳戶存
      摺、股東名冊及公司變更登記表可稽。是依戊○○所陳，
      黃百祿既然一開始即與之約定投資中酒公司1億元，資金
      分二期給付，第1期先付4,000萬元，第2期則付6,000萬元
      ，取得公司30％之股份，則衡情戊○○為保障其自身及公
      司權益，應會俟黃百祿資金全部給付完畢後，始給足百分
      之30股份。乃戊○○竟於黃百祿僅給付部分，甚至不到1
      半之投資款4,000萬元，即使黃百祿及其借名之股東取得
      共30％之股份，貿然承擔黃百祿將來有可能違約不再給付
      其餘高達6,000萬元投資款之風險，而容令自己處於不利
      之境地，此顯與一般常情有違。是戊○○指稱黃百祿曾與
      之達成投資中酒公司1億元之協議，該6千萬元係屬投資款
      之一部分一節，其真實性即有可疑。
    次查，被上訴人於原審所提出97年10月8日之錄音帶譯文
      ，其上固顯示黃百祿曾於該日言及：「我投資一億下去，
      我投資一億在這邊，你現在讓我沒半樣出去，你（指戊○
      ○）講這什麼話」、「我是投資一億下來，你現在講那什
      麼話」等語。然黃百祿於原審已到庭證稱：伊當時說「投
      資壹億」，是指伊全部投入的錢總共壹億，伊從伊太太乙
      ○○身上借到的錢，總共投入中酒公司1億元，伊當時是
      跟戊○○講的，所謂投入是包括借款與投資，而因當時戊
      ○○要還款遙遙無期，伊才會這樣講。投資部分是4,200
      萬，借款5,800萬，其中1,000萬是借給戊○○個人，戊○
      ○的1,000萬後來已經清償了等情（見原審卷第198頁背面
      ）。然由證人戴辰及李輝雲所為前開證言，可知戊○○係
      向其二人表示中酒公司該次6,000萬元之增資，依伊等原
      有持股比例，無須另行繳納股款，即可各分配得3萬股股
      份惟中酒公司若有獲利，則須優先分配盈餘予新股東（即
      黃百祿）達6,000萬元後，始再依各股東持有股分之比例
      分派盈餘，已如前述。則果爾該6,000萬元確如戊○○所
      稱，係黃百祿之前與其協議投資中酒公司1億元之部分投
      資款屬實，何以於中酒公司有獲利時，不是按各股東持有
      股份比例公平分派盈餘，而是優先分派盈餘予黃百祿，直
      至黃百祿先受分配達6千萬元後，其餘股東始能依各自持
      有股份比例為盈餘之分派，此顯與常理有悖。再觀之原審
      卷第20頁有關中酒公司各股東股份之取得變動情形，其上
      顯示股東林詠員於中酒公司93年10月間增資6,000萬元時
      ，並未認購股份，則若戊○○早於93年4月間第1次增資4,
      000萬元以前，即早與黃百祿協議由黃百祿出資1億元取得
      中酒公司30％股份，則其後二次增資共1億元，其實僅有
      黃百祿所應出資繳納之該1億元，其餘股東持有股份雖因
      增資發行新股而有增加情形，然均無須再為出資，且其持
      有股份比例於增資前後應均屬相同，始合情理。乃中酒公
      司第二次增資6,000萬元後，該公司原有股東林詠員卻未
      增加股份，此將導致其持有股份數額雖未變更，但其持股
      比例實際上卻有減少，此顯非黃百祿與戊○○所為投資協
      議應造成之結果，而較合於公司增資發行新股時，原有股
      東不願依其原有股份比例認購股份，則其持股比例將因此
      有所減少之情形相符。是戊○○指稱其曾與黃百祿為前揭
      投資協議，該6,000萬元係黃百祿1億元投資款中之部分款
      項云云，尚難使本院憑信，由此益徵黃百祿所以陳稱伊投
      資1億元，係包含戊○○之借款與其個人投資中酒公司之
      款項等前述情狀，顯非全然無因，則戊○○執該錄音帶譯
      文以為其與黃百祿確有前開投資協議之依據，即難遽採為
      其有利之認定。
 （5）綜上所述，上訴人主張其於93年10月18日匯款6,000萬元
      至中酒公司帳戶，其中2,700萬元、350萬元及1,000萬元
      分別係被上訴人戊○○、甲○○及丁○○為辦理增資認股
      繳納股款之用，而向其借用之款項等情，既非可採，足認
      兩造間並無上訴人所指之金錢借貸關係存在，從而，上訴
      人依據消費借貸法律關係，請求被上訴人分別如數給付各
      該款項及加給遲延利息，不應准許。
（二）備位之訴部分：兩造間倘不存在金錢借貸關係，則被上訴
      人戊○○、甲○○、丁○○就各該2,700萬元、350萬元及
      1,000萬元是否構成不當得利，而負有返還上訴人之義務
      ？
      按不當得利，須以無法律上之原因而受利益，致他人受損
      害為其成立要件，最高法院47年臺上字第303號判例參照
      。查上訴人所以於93年10月18日匯款6,000萬元至中酒公
      司帳戶，係因其夫黃百祿向其借貸，而依黃百祿指示如數
      匯入該帳戶，既經本院認定於前，足認上訴人所以為該等
      款項之給付，係為履行其對黃百祿所負之交付借款義務，
      自難認其受有損害之可言。是上訴人基於不當得利法律關
      係，請求被上訴人戊○○、甲○○、丁○○分別返還2,70
      0萬元、350萬元及1,000萬元，並加給遲延利息，自亦不
      應准許。
五、綜上所述，上訴人先位主張兩造間存在消費借貸關係，被上
    訴人應返還各該借款，及備位主張被上訴人有不當得利情形
    ，應返還各該利得等情，既均不可採。從而，上訴人依據消
    費借貸及不當得利法律關係，請求被上訴人戊○○、甲○○
    、丁○○分別給付2,700萬元、350萬元及1,000萬元，並加
    給遲延利息，為無理由，不應准許。上訴人之訴既經駁回，
    其假執行之聲請，亦失所依據，應併予駁回。原審為上訴人
    敗訴之判決，及駁回其假執行之聲請，理由雖有不同，然結
    論並無二致，是上訴意旨指摘原判決不當，求予廢棄改判，
    為無理由，應駁回其上訴。
六、本件事證已臻明確，兩造其餘攻擊防禦方法及舉證，核與判
    決結果不生影響，爰不逐一論述，併此敘明。
七、據上論結，本件上訴為無理由，依民事訴訟法第449條第2項
    、第1項、第78條，判決如主文。
中    華    民    國    99    年    11    月    9     日
                民事第四庭    審判長法  官  陳蘇宗
                                    法  官  林欽章
                                    法  官  吳美蒼
以上正本係照原本作成。
如對本判決上訴，須於收受判決送達後20日內向本院提出上訴書
狀，其未表明上訴理由者，應於提出上訴後20日內向本院提出上
訴理由書（須按他造人數附具繕本）。
上訴時應提出委任律師為訴訟代理人之委任狀。具有民事訴訟法
第466條之1第1項但書或第2項之情形為訴訟代理人者，另應附具
律師及格證書及釋明委任人與受任人有該條項所定關係之釋明文
書影本。如委任律師提起上訴者，應一併繳納上訴審裁判費。
                                    書記官 高麗淇
中    華    民    國    99    年    11    月    11    日
                                                      Ｓ
附表：
        台灣中酒股份有限公司股東繳納股款明細表
                                    單位：新台幣（元）
┌───┬───────────────┬─────────────────────────┬───┐
│股  東│      繳   納   股   款       │         送    存    銀    行    情    形         │      │
│姓名及├────┬─────┬────┼──────┬────┬───────┬─────┤備  註│
│名稱  │日    期│ 金   額  │繳款種類│銀行名稱    │日    期│存款種類及帳號│ 金    額 │      │
├───┼────┼─────┼────┼──────┼────┼───────┼─────┼───┤
│戊○○│93.10.18│27,000,000│現金    │合作金庫銀行│93.10.18│0000000000000 │27,000,000│      │
│      │        │          │        │西台中分行  │        │              │          │      │
├───┼────┼─────┼────┼──────┼────┼───────┼─────┼───┤
│己○○│93.10.18│ 3,000,000│現金    │合作金庫銀行│93.10.18│0000000000000 │ 3,000,000│      │
│      │        │          │        │西台中分行  │        │              │          │      │
├───┼────┼─────┼────┼──────┼────┼───────┼─────┼───┤
│乙○○│93.10.18│ 8,000,000│現金    │合作金庫銀行│93.10.18│0000000000000 │ 8,000,000│      │
│      │        │          │        │西台中分行  │        │              │          │      │
├───┼────┼─────┼────┼──────┼────┼───────┼─────┼───┤
│丁○○│93.10.18│10,000,000│現金    │合作金庫銀行│93.10.18│0000000000000 │10,000,000│      │
│      │        │          │        │西台中分行  │        │              │          │      │
├───┼────┼─────┼────┼──────┼────┼───────┼─────┼───┤
│楊淑媛│93.10.18│ 3,000,000│現金    │合作金庫銀行│93.10.18│0000000000000 │ 3,000,000│      │
│      │        │          │        │西台中分行  │        │              │          │      │
├───┼────┼─────┼────┼──────┼────┼───────┼─────┼───┤
│甲○○│93.10.18│ 3,500,000│現金    │合作金庫銀行│93.10.18│0000000000000 │ 3,500,000│      │
│      │        │          │        │西台中分行  │        │              │          │      │
├───┼────┼─────┼────┼──────┼────┼───────┼─────┼───┤
│李炳茂│93.10.18│   300,000│現金    │合作金庫銀行│93.10.18│0000000000000 │   300,000│      │
│      │        │          │        │西台中分行  │        │              │          │      │
├───┼────┼─────┼────┼──────┼────┼───────┼─────┼───┤
│李侑俊│93.10.18│   120,000│現金    │合作金庫銀行│93.10.18│0000000000000 │   120,000│      │
│      │        │          │        │西台中分行  │        │              │          │      │
├───┼────┼─────┼────┼──────┼────┼───────┼─────┼───┤
│李侑科│93.10.18│    60,000│現金    │合作金庫銀行│93.10.18│0000000000000 │    60,000│      │
│      │        │          │        │西台中分行  │        │              │          │      │
├───┼────┼─────┼────┼──────┼────┼───────┼─────┼───┤
│李茂鎰│93.10.18│    60,000│現金    │合作金庫銀行│93.10.18│0000000000000 │    60,000│      │
│      │        │          │        │西台中分行  │        │              │          │      │
├───┼────┼─────┼────┼──────┼────┼───────┼─────┼───┤
│廖財福│93.10.18│    60,000│現金    │合作金庫銀行│93.10.18│0000000000000 │    60,000│      │
│      │        │          │        │西台中分行  │        │              │          │      │
├───┼────┼─────┼────┼──────┼────┼───────┼─────┼───┤
│廖英雪│93.10.18│   300,000│現金    │合作金庫銀行│93.10.18│0000000000000 │   300,000│      │
│      │        │          │        │西台中分行  │        │              │          │      │
├───┼────┼─────┼────┼──────┼────┼───────┼─────┼───┤
│邱麗琴│93.10.18│   300,000│現金    │合作金庫銀行│93.10.18│0000000000000 │   300,000│      │
│      │        │          │        │西台中分行  │        │              │          │      │
├───┼────┼─────┼────┼──────┼────┼───────┼─────┼───┤
│戴  辰│93.10.18│   300,000│現金    │合作金庫銀行│93.10.18│0000000000000 │   300,000│      │
│      │        │          │        │西台中分行  │        │              │          │      │
├───┼────┼─────┼────┼──────┼────┼───────┼─────┼───┤
│黃百祿│93.10.18│ 4,000,000│現金    │合作金庫銀行│93.10.18│0000000000000 │ 4,000,000│      │
│      │        │          │        │西台中分行  │        │              │          │      │
├───┼────┼─────┼────┼──────┼────┼───────┼─────┼───┤
│合  計│        │60,000,000│        │            │        │              │60,000,000│      │
└───┴────┴─────┴────┴──────┴────┴───────┴─────┴───┘

司法院資訊處製作；財團法人民間司法改革基金會備份。
